【裁判字號】    99,聲判,97
【裁判日期】    990819
【裁判案由】    聲請交付審判
【裁判全文】
臺灣臺北地方法院刑事裁定              99年度聲判字第97號
聲  請  人
即  告訴人  甲○○
            丁○○
代  理  人  黃勝文律師
            彭珮瑄律師
被      告  乙○○
            丙○○
上列被告等因詐欺等案件，聲請人等對之提出告訴，經臺灣臺北
地方法院檢察署檢察官於中華民國99年3 月15日以99年度偵字第
4891號不起訴處分，聲請人聲請再議，經臺灣高等法院檢察署於
民國99年4 月16日以99年度上聲議字第2808號處分書駁回再議，
聲請人等聲請交付審判，本院裁定如下：
    主  文
聲請駁回。
    理  由
一、按告訴人不服上級法院檢察署檢察長或檢察總長認再議為無
    理由而駁回之處分者，得於接受處分書後10日內委任律師提
    出理由狀，向該管第一審法院聲請交付審判。法院認為交付
    審判之聲請不合法或無理由者，應駁回之。刑事訴訟法第25
    8條之1、第258條之3第2 項前段，分別定有明文。查本件臺
    灣高等法院檢察署檢察長於民國99年4 月16日以99年度上聲
    議字第2808號認再議為無理由而駁回再議之聲請，該處分書
    於99年4月30日送達於聲請人等之住所，有前揭處分書1件及
    送達證書2 件附於偵查卷可憑，聲請人不服該駁回再議之處
    分，經委任律師為代理人，於同年5 月10日向本院聲請交付
    審判，未逾法定不變期間，合先敘明。
二、聲請交付審判意旨：如附件「刑事交付審判聲請狀」及「交
    付審判補充理由狀」所載。
三、按刑事訴訟法之所以增訂「聲請法院交付審判制度」，其目
    的係為對於檢察官起訴裁量之制衡，除貫徹檢察機關內部檢
    察一體之原則所含有之內部監督機制外，另宜有檢察機關以
    外之監督機制，由法院保有最終審查權而介入審查，提供告
    訴人多一層救濟途徑（刑事訴訟法第258條之1立法理由參照
    ），以促使檢察官對於不起訴處分為最慎重之篩選，審慎運
    用其不起訴裁量權。從而，本條之適用一方面係強制告訴人
    先循檢察機關內部之監督機制救濟無效果後，始由法院為之
    ；另方面亦促使檢察機關內部省視其不起訴處分是否妥當，
    法院有最終審查權。惟交付審判之制度雖賦與法院於告訴人
    交付審判之聲請裁定准否前，可依同法第258條之3第3 項規
    定為「必要之調查」，然其調查證據之範圍，自應以偵查中
    曾顯現之證據為限；而同法第260 條對於不起訴處分已確定
    或緩起訴處分期滿未經撤銷者，於特定情形下得再行起訴之
    規定，其立法理由已說明該所謂不起訴處分已確定者，包括
    「聲請法院交付審判復經駁回者」之情形在內，是前述「得
    為必要之調查」，其調查證據範圍，更應以偵查中曾顯現之
    證據為限，不得就告訴人新提出之證據再為調查，亦不得蒐
    集偵查卷以外之證據，否則將與刑事訴訟法第260 條之再行
    起訴規定混淆不清，亦將使法院兼任檢察官之責，而有回復
    「糾問制度」之虞。又法院於審查交付審判之聲請有無理由
    時，除認為告訴人所指摘不利被告之事證未經檢察機關詳為
    調查或斟酌，或不起訴處分書所載理由違背經驗法則、論理
    法則或其他證據法則者外，不宜率予交付審判（法院辦理刑
    事訴訟案件應行注意事項第118 項參照）。至上開所謂告訴
    人所指摘不利被告之事證未經檢察機關詳為調查，係指告訴
    人所提出請求調查之證據，檢察官未予調查，且若經調查，
    即足以動搖原偵查檢察官事實之認定及處分之決定而言。倘
    調查結果，尚不足以動搖原事實之認定及處分之決定者，仍
    不能率予交付審判，自不待言。
四、次按犯罪事實應依證據認定之，無證據不得認定犯罪事實，
    刑事訴訟法第154條第2項定有明文；所謂認定犯罪事實之證
    據，係指足以認定被告確有犯罪行為之積極證據而言，該項
    證據自須適合於被告犯罪事實之認定，始得採為斷罪資料。
    是否可信，更應參酌各方面之情形，尤不能以推測之詞，遽
    為判斷。又認定犯罪事實所憑之證據，雖不以直接證據為限
    ，間接證據亦包括在內，然而無論直接或間接證據，其為訴
    訟上之證明，需於通常一般之人均不致有所懷疑，而得確信
    其為真實之程度者，始得據為有罪之認定，倘其證明尚未達
    到此一程度，而有合理之懷疑存在時，即無從為有罪之確信
    ，最高法院著有29年上字第3105號、76年臺上字第4986號判
    例可資參照。
五、經查：
  (一)被告丙○○、乙○○涉犯詐欺罪部分：
    聲請人甲○○指訴原檢察官以被告乙○○、丙○○均堅稱否
    認有何詐欺犯嫌，並以卷附委任書、切結書、暫緩付款、同
    意書、借據、11月23日及30日之切結書、交易明細及公證書
    等資料，認為與被告2 人所辯情節相符而加以採信，據以認
    定本案事實。然查，聲請人甲○○持面額新臺幣（下同）77
    萬元之臺北富邦銀行支票交予被告丙○○之原因，係遭被告
    2人共同以司法黃牛詐騙而為支付，被告2人謊稱只要支付被
    告丙○○150萬元，被告2人即可替聲請人甲○○解決遭調查
    局調查及罰款之問題，聲請人甲○○信以為真並簽下面額15
    0 萬元之借據予被告丙○○，始會於98年11月20日交付被告
    丙○○面額77萬元之支票以作為該150 萬元借據一部分之清
    償，聲請人所提之刑事補充告訴理由(一)狀第8 頁並已詳細說
    明遭被告2 人詐騙之經過。被告丙○○並無「退還聲請人甲○○290,500元 」乙情，聲請人甲○○從未收受被告丙○○
    退還之290,500 元，此部分函查聲請人甲○○之帳戶資料即
    可得知，本案自始至終均係被告2 人對聲請人甲○○施以詐
    術，使聲請人甲○○陷於錯誤而為金錢之給付，原檢察官未
    加詳查即認為被告2 人無共同詐欺之犯行，顯有不當。再按
    ，原不起訴處分書中被告乙○○辯稱：「嗣聲請人甲○○表
    示有一筆錢因故不能動用，要伊先向被告丙○○借款44萬元
    ，被告丙○○便於同年11月16日拿44萬元與聲請人甲○○…
    …」，而被告丙○○則稱：「嗣同年月16日聲請人甲○○向
    伊表示被告乙○○急需資金，而向伊借款44萬元，伊便於當
    日10時在被告乙○○住處拿44萬元與聲請人甲○○……」，
    被告2 人並提供聲請人甲○○於同年11月16日向被告乙○○
    借到44萬元之借據1紙，欲證實被告2人所辯情節為真，惟就
    被告2 人所稱之44萬元究係何人所借，兩人所述互有齟齬，
    矛盾不符之情形甚明，且縱如被告丙○○所稱，係聲請人甲○○向其表示被告乙○○急需資金而向被告丙○○借款，並
    在被告乙○○住處交付金錢，按被告2 人之間非常熟稔，聲
    請人甲○○與被告丙○○並不很熟識，只是點頭之交，被告
    乙○○為何須透過聲請人甲○○向被告丙○○借款44萬元，
    進而形成聲請人甲○○為了被告乙○○而對被告丙○○有44
    萬元欠款？又被告乙○○要求聲請人甲○○簽署上開45萬元
   （本金44萬元及利息1萬元）借據之原因為何？被告2 人所辯
    ，顯與常情有悖，足見被告2 人上開陳述實乃臨訟狡辯、推
    拖卸責之詞，焉能輕信。再者，聲請人甲○○既然否認有此
    筆44萬元之借款，原檢察官理應詳實調查，諸如被告丙○○
    44萬元之金錢來源？又何以被告乙○○不直接向被告丙○○
    借款，而要透過聲請人甲○○？在在均有詳查之必要。縱如
    被告2 人所辯，聲請人甲○○持該77萬元面額支票交付予被
    告丙○○，係為清償對被告丙○○之借款44萬元，為何於聲
    請人甲○○清償後，被告丙○○並未將上開4 紙本票正本返
    還予聲請人甲○○？又被告丙○○於本案中辯稱聲請人甲○○於98年11月20日持面額77萬元之支票作為返還上開44萬借
    款，其尚將290,500 元退還予聲請人甲○○云云，復又於臺
    北地檢署99年度他字1168號月股檢察官偵辦案件之偵查中指
    控聲請人甲○○對其尚有44萬元與77萬元之欠款未返還，此
    情可由上揭月股檢察官詢問指控之內容即可明之，被告丙○○前後說詞自相矛盾，足見被告2 人所辯並非事實，不足採
    信，原檢察官未慮及此，亦未對被告2 人說詞加以調查，即
    率而採信，顯見原偵查程序顯有調查不備之嫌云云。惟查：
    1.聲請人甲○○於98年10月底前某日與被告乙○○合意合夥
      經營原先由被告乙○○經營之二手精品店，聲請人甲○○
      於98年10月26日在二手精品店交付20萬元與被告乙○○作
      為頭期款，渠2 人並至臺北市議員洪健益辦事處簽約，雙
      方協議合約內容為上開二手精品店總價值為150 萬元，聲
      請人甲○○投資75萬元，頭期款20萬元，其餘投資款以月
      付2 萬元之方式給付被告乙○○，聲請人甲○○並開立27
      紙本票交付被告乙○○作為擔保之用，惟因被告乙○○覺
      得不妥，聲請人甲○○便提議委任友人即被告丙○○代為
      填寫合夥合約書，聲請人甲○○與被告2人於98年11月1日
      在上開精品店簽立合約書，合約內容為聲請人甲○○出資
      75萬元，惟聲請人甲○○表示上開已支付之頭期款20萬元
      無需記載，上開合約書便記載聲請人甲○○需支付55萬元
      ，聲請人甲○○並簽發5 紙面額各為11萬元之本票（到期
      日分別為98年11月5日、98年12月5日、99年1月5日、99年
      2月5日、99年3月5日）交付被告乙○○作為擔保之用，其
      中第一期11萬元之投資款，聲請人甲○○係於同年11月5
      日先支付被告乙○○2萬元，及簽立1紙承諾於到期日前給
      付其餘9萬 元之同意書，聲請人甲○○並於數日後給付上
      開9萬元及取回上開98年11月5日到期之本票，雙方並於98
      年11月9 日前往本院公證申請將上開合約書公證；嗣於同
      年月16日，聲請人甲○○以要償還被告乙○○其餘4 期投
      資款為由，向被告丙○○調借44萬元，被告丙○○便提領
      44萬元現金至被告乙○○家中交付聲請人甲○○，聲請人
      甲○○並當場將44萬元交付被告乙○○，惟等到被告丙○○離去後，聲請人甲○○復向被告乙○○聲稱急需用錢，
      商請被告乙○○借貸其44萬元，聲請人甲○○並開立向被
      告乙○○借貸45萬元（本金44萬元及利息1萬元）之借據1
      紙交被告乙○○收執，並承諾於同年11月26日前返還45萬
      元，聲請人甲○○又於同年11月20日，在被告乙○○家中
      ，交付1 紙臺北富邦銀行面額77萬元之支票予被告丙○○
      ，以償還上開44萬元之借款及另外39,500元之貨款，被告
      丙○○便自其合作金庫銀行帳戶內提領差額290,500 元並
      當場（被告乙○○也在現場）交付聲請人甲○○收受，另
      聲請人甲○○於同年11月30日，以急需用錢為由，向被告
      丙○○表示願以其所有上開二手精品店一半權益作為抵押
      及開立切結書作為擔保，商請被告丙○○提供所有之2 只
      名貴手錶供聲請人甲○○典當換取10萬元一情，業據被告
      乙○○於警詢及檢察事務官訊問時供述明確（見偵卷第6
      至7頁、第106頁），核與被告丙○○於警詢之供述相符（
      見偵卷第21至22頁），並有聲請人甲○○給付頭期款20萬
      元之憑據1 紙、聲請人甲○○委任被告丙○○代為書寫上
      開二手精品店合夥合約之委任書1 紙、聲請人甲○○與被
      告乙○○合夥經營上開二手精品店之合約書1 份、聲請人
      甲○○對二手精品店庫存清單表示無異議之切結書1 紙、
      聲請人甲○○承諾於第1期到期日即98年11月5日前給付9
      萬元之同意書、聲請人甲○○開立之本票4 紙、聲請人甲○○向告乙○○調借45萬元之借據1 紙、聲請人甲○○典
      當被告丙○○所有2只手錶時所出具之切結書2紙附卷可稽
      （見偵卷第14至15頁、第30至33頁、第136至139頁），堪
      信為真實。
    2.聲請人甲○○指訴稱被告2 人對於上開44萬元究係何人所
      借，兩人所述互有矛盾，且縱如被告丙○○所稱，係聲請
      人甲○○向其表示被告乙○○急需資金而向被告丙○○借
      款，並在被告乙○○住處交付金錢，按被告2 人之間非常
      熟稔，被告乙○○為何須透過聲請人甲○○向被告丙○○
      借款，形成聲請人甲○○為了被告乙○○而對被告丙○○
      有44萬元欠款？被告2 人所辯，顯與常情有悖云云。然查
      ，依被告丙○○於警詢所供述聲請人甲○○於98年11月16
      日向其陳稱被告乙○○急需用錢，聲請人甲○○欲向其調
      借44萬元要還給被告乙○○，其便於當日上午10時30分許
      拿44萬元至被告乙○○家中交付聲請人甲○○，聲請人甲○○並當面將該筆44萬元交付被告乙○○，其有事便先離
      開等語（見偵卷第22頁），則被告丙○○依其認知係以借
      貸44萬元予聲請人甲○○之意思而交付上開44萬元，至於
      聲請人甲○○在收受之後如何處理該筆金錢，已與被告丙○○無關，復核被告乙○○於警詢中所供述聲請人甲○○
      於98年11月16日要其先向被告丙○○調借44萬元，被告丙○○並於當日拿44萬元借給聲請人甲○○，後來甲○○便
      將44萬元拿走並開立向其借貸45萬元（本金44萬元及利息
      1 萬元）之借條，還稱10日內會返還該筆借款，惟後來並
      未返還，甲○○嗣於同年月23日9 時許在其家中填寫切結
      書1紙，其上記載甲○○必須在同年月30日上午10 時前返
      還35萬元，其餘9萬元則需在同年12月2日前返還，但迄今
      都未返還等語（見偵卷第7頁），並提出借據及切結書1紙
      附卷（見偵卷第13至14頁），綜合上情，足見聲請人甲○○於98年11月16日在被告乙○○家中向被告丙○○借貸44
      萬元並自丙○○處收受該筆44萬元後，聲請人甲○○便當
      場將該筆44萬元交付被告乙○○，被告丙○○則先行離去
      ，此時，聲請人甲○○又向被告乙○○調借該筆44萬元，
      否則，聲請人甲○○何需開立上開借據予被告乙○○，並
      在借據上親自簽名捺印，顯見被告2 人上開供述甚為合理
      ，彼此並無矛盾之處。況且，聲請人甲○○形式上固然先
      給付44萬元投資款予被告乙○○，然其在被告丙○○離開
      現場後又立即向被告乙○○調借該筆44萬元，則聲請人甲○○實質上根本未給付任何投資尾款，則被告乙○○未返
      還上開原以供擔保之4 紙本票，亦為人之常情。復以，聲
      請人甲○○指訴稱其已於98年11月23日交付被告乙○○44
      萬元現金，係因被告2 人向其陳稱有龐大之訂貨需求，將
      挪用其支付之44萬元，而逼迫其簽立上開切結書，惟若如
      聲請人甲○○所言，其既已交付44萬元予被告乙○○，上
      開投資尾款應已付清，則被告乙○○以訂貨為由，要求其
      簽立上開借據，實屬至為無理之要求，一般人見狀理應拒
      絕，聲請人甲○○卻予以接受並於上開切結書上簽名捺印
      ，顯與常情不符。從而，顯見聲請人甲○○並未給付上開
      44萬元投資尾款，其應係在向被告乙○○調借該44萬元時
      ，為保證返還該44萬元而簽立上開切結書。至於，聲請人
      甲○○固提出友人劉淑美所有萬泰商業銀行存摺內於98年
      11月23日提領現金45萬元之資料以為證據，然提領現金之
      原因甚多，故自難僅依上開資料，即遽認提領之45萬元係
      用以返還投資尾款，故聲請人甲○○前開指訴，尚非有據
      。
    3.聲請人甲○○又稱其持上開面額77萬元之臺北富邦銀行支
      票交付被告丙○○，係因被告2 人謊稱只要支付被告丙○○150萬元，被告2人即可替聲請人甲○○解決遭調查局調
      查及罰款之問題，聲請人甲○○信以為真並簽下面額150
      萬元之借據予被告丙○○，始會於98年12月20日交付被告
      丙○○面額77萬元之支票以作為該150 萬元借據一部份之
      清償云云，然查，聲請人甲○○交付上開面額77萬元之支
      票予被告丙○○，係為償還其於98年11月16日向被告丙○○調借之44萬元及給付另外39,500元之貨款，且被告丙○○當時亦自其銀行帳戶內提領差額290,500 元交付聲請人
      甲○○一情，已如前詳述外，被告乙○○亦在場目睹，反
      觀聲請人甲○○就上開情節，不但未能提出其簽立之150
      萬元借據供原檢察官調查，對於其就為何交付上開77萬元
      支票予被告丙○○一節，於98年12月18日警詢中先指訴稱
      ：被告乙○○於10月中旬向伊稱要開立一家理髮院，總金
      額為90萬元，要伊投資60萬元，伊於10月26日12時許在永
      春市場二手精品店內交付乙○○20萬元作為開設理髮店之
      頭期款，復於11月20日開立1 紙臺北富邦銀行建同分行面
      額77萬元之支票並交付被告丙○○，其中60萬元投資理髮
      院、17萬元是賣貨錢云云（見偵卷第46頁）；於99年3 月
      15日檢察事務官訊問時改口指訴稱：當初開立上開臺北富
      邦銀行77萬元的支票是要還150萬元的云云（見偵卷第107
      頁），衡諸常情上開支票面額高達77萬元，一般人就開立
      如此高額支票之用意、目的，理應印象深刻，惟聲請人甲○○就開立上開支票之用途，卻前後陳述不一，有明顯矛
      盾之處，是尚難僅因聲請人甲○○之片面指訴，遽認被告
      2 人有何詐欺取財之犯意。
    4.至於聲請人甲○○指稱原檢察官未傳訊臺北市議員洪健益
      辦事處之人員出庭作證，即認被告丙○○受委任填寫合夥
      合約書一情為真實，實難令人甘服，惟此部分屬檢察官調
      查職權之範疇，並非法院於聲請交付審判案件所得審認之
      事項，是聲請人甲○○指稱原檢察官未盡調查之能事云云
      ，自非可採。
  (二)被告丙○○涉犯恐嚇危害安全罪部分：
    聲請人甲○○另指稱被告丙○○於98年12月14日及同年月25
    日所寄2 份存證信函所述內容均非屬實，其並於存證信函中
    表示「我也曾到你家樓下」、「在眷村長大，也認識太多所
    謂黑道的，但我不用下流方法」、「你自己好自為之吧!。
    」、「不論白天晚上總是一個人走，不怕有人來找我麻煩，
    而小寶（指聲請人甲○○）呢？」、「對妳（指聲請人丁○○），我會以共同正犯嫌（疑）提出告訴」等語帶恐嚇之曖
    昧文字，表明其具有黑道勢力等情事，並表示已知悉聲請人
    丁○○之住處、電話號碼、工作地點等個人私密資料之情，
    已使聲請人2 人因被告丙○○之惡害通知而心生畏懼云云。
    惟按刑法第305 條恐嚇危害安全罪，係指單純以將來加害生
    命、身體、自由、名譽、財產之事，恐嚇他人致生危害於安
    全者而言。細繹上開98年12月14日存證信函第741 號之內容
    係記載被告丙○○與聲請人甲○○就生活瑣事之往來情節，
    包含聲請人甲○○向被告丙○○借貸金錢遲未歸還一事，被
    告丙○○並於信函最終給予聲請人甲○○還款之緩衝期間，
    而98年12月25日存證信函第767 號內容則係被告丙○○向聲
    請人丁○○陳述其借貸金錢予聲請人甲○○之來龍去脈，其
    並懷疑聲請人丁○○與甲○○共同涉犯詐欺取財之犯行，希
    冀聲請人丁○○能勸告聲請人甲○○出來解決事情，此有上
    開2 份存證信函在卷可稽（見偵卷第142至169頁），是以上
    開2 份存證信函所記載之內容僅係被告丙○○陳述聲請人甲○○借錢不還，並要求聲請人2 人早日出面處理上開借款一
    事，被告丙○○顯係基於維護自身權益而為上開陳述，否則
    將採取相關法律途徑加以追討，而並未對聲請人2 人有何即
    將為惡害之直接或間接通知，顯與恐嚇罪之構成要件有間。
六、綜上所述，檢察官為不起訴處分之理由，無何違背經驗法則
    、論理法則或其他證據法則之情事，本院認本件並無聲請人
    甲○○、丁○○所指摘不利被告乙○○、丙○○之事證未經
    檢察機關詳為調查或斟酌，或不起訴處分書所載理由違背經
    驗法則、論理法則或其他證據法則等得據以交付審判之事由
    存在，聲請人甲○○、丁○○猶執前詞聲請交付審判，指摘
    原不起訴處分及駁回再議聲請之理由不當，復未能提出原偵
    查卷內有何其他之確切證據足以影響原偵查結果，以供本院
    調查參酌，揆諸上開說明，本件交付審判之聲請為無理由，
    應予駁回。
七、結論：應依刑事訴訟法第258條之3第2 項前段，裁定如主文
    。
中    華    民    國    99    年    8     月    19    日
              刑事第十三庭審判長法  官  許泰誠
                                法  官  李貞瑩
                                法  官  陳君鳳
以上正本證明與原本無異。
本裁定不得抗告。
                                書記官  楊湘雯
中    華    民    國    99    年    8     月    19    日

司法院資訊處製作；財團法人民間司法改革基金會備份。
